臺灣宜蘭地方法院刑事判決　　　　　　 100年度交易字第50號
公　訴　人　臺灣宜蘭地方法院檢察署檢察官
被　　　告　林志明
選任辯護人　陳倉富律師
上列被告因過失致死案件，經檢察官提起公訴（100年度偵續字
第5號），本院判決如下：
    主  文
林志明犯過失致人於死罪，處有期徒刑陸月，如易科罰金，以新
臺幣壹仟元折算壹日。
    理  由
    犯罪事實
一、林志明於民國99年6月2日15時許，駕駛車號U2-8575號自小
    客車，沿宜蘭縣員山鄉○○路，由南往北方向行駛，途經宜
    蘭縣員山鄉○○路○○路口處欲左轉惠民路時，原應注意車
    前狀況，並隨時採取必要之安全措施，且應注意汽車行駛至
    交岔路口左轉彎時，應距交岔路口30公尺前顯示方向燈或手
    勢，換入內側車道或左轉車道，行至交岔路口中心處左轉，
    並不得佔用來車道搶先左轉。而依當時天候雨、日間有自然
    光線、路面濕潤、但無缺陷、亦無障礙物，視線良好，而無
    不能注意之情事，竟疏未注意車前狀況，且未至該交岔路口
    中心處前即提前左轉，適朱水盆騎乘車號LU5-522號重型機
    車沿深洲路西側之自行車專用道直行欲通過上該交岔路口至
    對面路口，就在林志明左轉後應遵行車道的對向車道靠近雙
    黃實線（禁止超越）中心線處，直行之朱水盆機車正面撞及
    同向右側提前左轉之林志明自小客車左側前輪與駕駛座邊門
    中間，朱水盆因此彈上林志明自小客車駕駛座前擋風玻璃上
    方，並因此受有創傷性顱內出血。林志明於肇事後，於據報
    前往現場處理之宜蘭縣政府警察局宜蘭分局交通隊警員王春
    德之有偵查權之公務員尚不知肇事者前，即自首坦承其為車
    禍當事者而不逃避裁判，朱水盆受有上述傷害後，於99年7
    月12日9時55分中樞衰竭死亡。
二、案經朱水盆之子朱有亮訴由宜蘭縣政府警察局宜蘭分局報由
    臺灣宜蘭地方法院檢察署檢察官偵查起訴。
    理  由
一、本件被告之供述及被告以外之人於審判外之陳述暨相關筆錄
    、書證（以下所引據者），檢察官、被告及其辯護人均未於
    本案言詞辯論終結前聲明異議。本院審酌該等陳述、筆錄、
    書證作成時之情況，亦無何等違背刑事訴訟程序或顯不可信
    之情形，倘以之作為本案認定犯罪事實之基礎，尚屬適當，
    爰依刑事訴訟法第159條第1項、第159條之5等規定，認均具
    有證據能力，合先敘明。
二、訊據被告林志明矢口否認過失致死犯行，辯稱：被告係綠燈
    時左轉惠民路，與朱水盆之車號LU5-522號重型機車發生碰
    撞時，其所駕駛車號U2-8575號自小客車已轉正向惠民路往
    西方向行駛，而被害人朱水盆之重型機車違規於行駛深洲路
    自行車道由南往北向行駛，穿越本件交岔路口，被告無法預
    見違規之朱水盆之機車會從自行車道逆向駛出，方導致本件
    事故，依信賴原則，被告應無防免朱水盆死亡結果發生之期
    待可能性，故無可責性云云。經查：
  (一)被告於上揭時間，途經宜蘭縣員山鄉○○路交岔路口處欲左
    轉惠民路時，與沿深洲路西側直行欲通過上該交岔路口至對
    面路口之被害人朱水盆所騎乘重型機車發生碰撞，朱水盆之
    重型機車正面撞及被告自小客車左側前輪與駕駛座邊門中間
    ，朱水盆因此彈上該自小客車駕駛座前擋風玻璃上方，並因
    此受有創傷性顱內出血，致中樞衰竭死亡等事實，有行政院
    國軍退除役官兵輔導委員會臺北榮民總醫院診斷證明書、臺
    灣宜蘭地方法院檢察署相驗屍體證明書、勘（相）驗筆錄、
    檢驗報告書等在卷可稽（詳99年度相字第229號卷第3頁、第
    27頁、第33至37頁），此部分情節，堪以認定。
  (二)證人潘順德於偵查中證稱：99年6月2日與朱水盆相約談朱水
    盆之田地翻土之事，見面地點約在車禍現場之紅綠燈下見面
    等語（詳100年度偵續字第5號卷第53、54頁）。又告訴人朱
    有亮於偵查中陳稱：「（問：死者慣行方向？）如道路事故
    現場圖右上方是住家，左下方是我們田地，他會走深洲路左
    轉，再轉右行駛自行車道到田裡」等語（詳99年度相字第22
    9號卷第31頁背面），並不排除朱水盆騎乘機車欲至與潘順
    德會面之地點，依朱水盆過去之習慣，會走自行車道至其田
    地。而告訴人係朱水盆之子，就朱水盆之習慣，會有如上之
    回答，應係曾見過朱水盆騎機車有如此之動線。
  (三)依道路交通事故現場圖所示（詳99年度相字第229號卷第59
    頁），朱水盆之機車係向右傾倒、車頭略朝東北而指向深洲
    路南向車道、停在越過路口斑馬線後方之惠民路西向車道之
    分向線上，其後輪軸心遺有1條延向斑馬線之3.2公尺長刮痕
    ，依該刮痕之起點及被告係左轉之行向研判，朱水盆應係從
    自行車道駛至本件交岔路口，而撞及被告之自小客車，並因
    自小客車之速度，將機車帶往西倒下，後輪並在道路上產上
    刮痕。而被告原行向左側之深洲路南向內側車道、機車道、
    分隔島、水溝蓋、自行車道、花圃及水溝之寬度，分別為3.
    5、1.7、1.9、0.8、2.6、3.6公尺。則朱水盆之機車倒地刮
    痕及散落之位置係在被告所駕駛自小客車左轉後應遵行車道
    之逆向車道上，顯然被告左轉彎時，未行駛至交岔路口中心
    ，即佔用來車車道搶先左轉。倘被告係行至交岔路口中心處
    左轉，則朱水盆騎乘之機車應該有反應之距離，而提前煞停
    ，其所騎乘之機車車頭不至於正面撞擊被告所駕駛自小客車
    之左前方。被告於審理中辯稱：「（問：你當時有無行車至
    道路中心線後才左轉？還是提前左轉了？）被害人朱水盆的
    車頭已經超過道路中心線了。我沒有超過中心線就左轉了」
    云云（詳本院卷第45頁），尚不足採。
  (四)依被告於警詢時所供稱：其不知道肇事前雙方之相對位置，
    係對方撞上後，才知道並採煞車等語（詳99年度相字第229
    號卷第4頁），及於偵查時供稱：「我不確定他何處撞到我
    擋風玻璃，人滾了2、3圈，人倒在機車旁沒有多遠，我沒有
    煞車，因我車速不快」，「（問：機車跟你同向行駛深洲路
    ，還是行駛在對向自行車道？）不知道」等語（詳99年度相
    字第229號卷第30頁背面、第31頁）。足徵被告當時未注意
    車前狀況，方未見朱水盆之機車出現在該交岔路口。蓋倘若
    被告有注意車前狀況，其自小客車並轉向惠民路，當可注意
    到其左前機車駛出，並踩煞車，但依前述現場圖所示，並無
    煞車痕跡，證人即警員王春德亦證述現場無煞車痕跡等語（
    詳99年度偵字第3987號卷第23頁），足徵被告當時確未注意
    車前狀況，而不清楚朱水盆之機車行向之事實。至其於審理
    中改稱：「（問：該處視線良好，為何沒有看到被害人朱水
    盆？）該處前方有一台卡車在等紅燈，我有看到卡車，但沒
    有看到被害人朱水盆，來不及反應就撞到了」，「（問：你
    稱當時有卡車於你前方何處？）於惠民路停等紅綠燈」云云
    （詳本院卷第44、48頁）。惟如其當時既能看得到卡車，焉
    會看不到朱水盆之機車？是其所述，應係飾卸之詞，亦不足
    採信。
  (五)按汽車行駛時，駕駛人應注意車前狀況……，並隨時採取必
    要之安全措施；又汽車行駛至交岔路口，其左轉彎時，應距
    交岔路口30公尺前顯示方向燈或手勢，換入內側車道或左轉
    車道，道路交通安全規則94條第3項、第102條第1項第5款前
    段定有明文。本件被告領有駕駛執照（詳99年度相字第229
    號卷第26頁），自應知悉並遵守上開規定。而依當時天候雖
    下雨、日間有自然光線、路面濕潤、但無缺陷、亦無障礙物
    ，視線良好，有道路交通事故調查報告表(一)在卷可稽（詳99
    年度相字第229號卷第13頁），而無不能注意之情事，卻未
    注意車前狀況，且未至該交岔路口中心處前即提前左轉，，
    因而發生本件事故，其有過失至明。又因其過失行為致朱水
    盆死亡，其過失行為與朱有盆死亡間有相當因果關係。至臺
    灣省基宜區車輛行車事故鑑定委員會鑑定，認為：「(一)依卷
    附相關跡證資料研判：以朱水盆駕駛重機車，行經行車管制
    號誌正常運作之交岔路口，逆向行駛，致生撞及肇事之可能
    性較大。(二)延續前述，朱水盆駕駛重機車，有違道路交通安
    全規則第97條第1項第1款均應在遵行車道內行駛之規定」，
    有該會99年8月26日基宜鑑字第0995001882號函附之分析意
    見書附卷可參（詳99年度相字第229號卷第56、57頁）。該
    鑑定內容就朱水盆未在遵行車道內往北行駛之部分，固與本
    院見解一致，惟就被告有前述未注意車前狀況，及未至該交
    岔路口中心處前即提前左轉之過失，並未認定，故為本院所
    不採。
  (六)被告雖辯稱其有信賴原則之適用云云。惟按，汽車駕駛人對
    於防止危險發生之相關交通法令之規定，業已遵守，並盡相
    當之注意義務，以防止危險發生，始可信賴他人亦能遵守交
    通規則並盡同等注意義務。若因此而發生交通事故，方得以
    信賴原則為由免除過失責任，最高法院84年台上字第5360號
    判例可資參照。然查，被告確有未注意車前狀況及未至該交
    岔路口中心處前即提前左轉之過失，業如前述，揆諸前揭說
    明，被告既未盡相當之注意義務以防止危險發生，則其自無
    從主張信賴原則而免除過失責任。綜上所述，被告上開所辯
    ，顯係卸責之詞，不足採信，本件事證明確，被告犯行堪以
    認定，應依法論科。
  (七)至告訴人認為依刮地痕起點看來，被害人朱水盆之行車方向
    為宜蘭縣員山鄉○○路左轉惠民路，於左轉至惠民路後，因
    被告之自小客車速度可能有點快，而正面撞擊、擦撞到被害
    人之機車所致云云。惟查：被告之自小客車係左前方葉子板
    及前擋風玻璃之受損（詳99年度相字第229卷第23頁上方照
    片），而朱水盆之機車車頭係朝北偏東之情形（詳前述道路
    交通事故現場圖），且經檢察官勘驗車號LU5-522號機車，
    認為：「1.機車車頭前方擋風板斷裂，整個車頭往後縮，導
    致車頭後方置物箱下方塑膠破裂。2.機車左方完好，沒有刮
    痕、擦地痕；機車右側車身破裂，有拖、擦痕」等語，有勘
    驗筆錄在卷可查（詳99年度相字第229號卷第28頁），足認
    被害人當時係沿深洲路西側之自行車專用道直行欲通過上該
    交岔路口至對面路口，而由車頭撞及被告自小客車之左前方
    之事實。蓋如朱水盆已左轉惠路，則其如遭同為左轉之被告
    自小客車撞擊，則朱水盆之機車車頭應會朝西。是告訴人所
    述尚難採信，併此敘明。
三、核被告所為，係犯刑法第276條第1項之過失致死罪。又被告
    於肇事後，在未被有偵查犯罪職權之公務員發覺前，主動向
    處理車禍之宜蘭縣政府警察局宜蘭分局員警王春德自首犯罪
    ，此據證人王春德證述明確（詳99年度偵字第3987號卷第23
    頁），被告並依法接受裁判，爰依刑法第62條前段減輕其刑
    。爰審酌被告駕駛自小客車之過失程度、造成被害人死亡之
    結果、被害人與有過失且過失程度較大，並斟酌被告犯後猶
    否認犯行，且未與被害人家屬達成和解等一切情狀，量處如
    主文所示之刑，並諭知易科罰金之折算標準。
據上論斷，應依刑事訴訟法第299條第1項前段，刑法第276條第1
項、第62條前段、第41條第1項前段，刑法施行法第1條之1第1項
、第2項前段，判決如主文。
本案經檢察官王清白到庭執行職務。
中    華    民    國   100    年    7     月    15    日
                  交通法庭  法  官  張育彰
以上正本證明與原本無異。
如不服本判決應於收受本判決後10日內向本院提出上訴書狀，並
應敘述具體理由。若未敘述理由者，應於上訴期間屆滿後20日內
向本院補提理由書狀(均須按他造當事人之人數附繕本)。
                            書記官  陳靜宜
中    華    民    國   100    年    7     月    15    日
附錄本案論罪科刑法條全文:
中華民國刑法第276條第1項
因過失致人於死者，處2年以下有期徒刑、拘役或2千元以下罰金
。